臺灣板橋地方法院民事判決　　　　　　　　95年度國字第18號
原　　　告　甲○○
訴訟代理人　鍾志宏律師
被　　　告　台北縣五股鄉公所
法定代理人　乙○○
訴訟代理人　陳俊言律師
上列當事人間請求國家賠償事件，經本院於民國96年6 月28日言
詞辯論終結，判決如下：
    主  文
被告應給付原告新台幣柒拾貳萬壹仟貳佰玖拾壹元，及自民國九
十五年八月十九日起至清償日止按年息百分之五計算之利息。
原告其餘之訴駁回。
訴訟費用由被告負擔四分之一，其餘由原告負擔。
本判決第一項於原告以新台幣貳拾壹萬伍仟元供擔保後，得假執
行。
原告其餘假執行之聲請駁回。
 　 事實及理由
一、本件原告起訴主張：
  (一)原告於民國93年12月5 日晚上7 時於台北縣五股鄉○○路○
    段221-3 號前跌入馬路右側大排水溝內造成左手肱骨骨折，
    此有原告所提出之診斷證明及台北縣消防局95年11月16日北
    消護字第0950030701號函及96年5 月11日北消護字第096001
    4020號函足證，而上開排水溝係被告所設置管理之公有公共
    設施，其上水溝蓋年久失修，此有原告所提相片為證，因此
    造成原告之傷害，依國家賠償法第3 條第1 項規定「公有公
    共設施因設置或管理有欠缺，致人民生命、身體或財產受損
    害者，國家應負損害賠償責任。」，被告自應負損害賠償責
    任。
  (二)國家賠償法第5 條規定「國家損害賠償，除依本法規定外，
    適用民法規定。」民法第193 條第1 項規定「不法侵害他人
    之身體或健康者，對於被害人因此喪失或減少勞動能力，或
    增加生活上之需要時，應負損害賠償責任。」另同法第195
    條第1 項規定「不法侵害他人之身體、健康、名譽、自由、
    信用、隱私、貞操，或不法侵害其他人格法益而情節重大者
    ，被害人雖非財產上之損害，亦得請求賠償相當之金額。其
    名譽被侵害者，並得請求回復名譽之適當處分。」又同法第
    216 條規定「損害賠償，除法律另有規定或契約另有訂定外
    ，應以填補債權人所受損害及所失利益為限。」本件原告因
    此所受之損害分述如下：
  醫藥費：8,560元。
  看護費24萬600 元：1.原告因本事件受傷於93年12月5 日住
    院，93年12月7 日施行手術，93年12月11日出院，住院期間
    6 日，由原告之妻負責看護，依長庚紀念醫院病患服務人員
    酬勞及工說明表所示每日看護費為2,100 元（參證六），故
    此6 日之看護費為1 萬2,600 元。2.又原告出院後依醫囑不
    宜負重，至痊癒需六個月（參證七）在此期間原告須有配偶
    負責看護，第一個月全天看護，看護費為6 萬3,000 元（21
    00元×30日），第二個月至第六個月半日看護看護費為16萬
    5,000 元（1100元×150 日）。
  骨板骨釘取出手術費用1 萬7,000 元：原告於93年12月5 日
    受傷接受「骨折復位固定手術」，因施行上開手術所植入之
    骨板、骨釘將來必須取出，而取出之費用自應由被告負擔，
    而本件雖經　鈞院向長庚醫院函詢，而長庚醫院未說明需要
    之費用，然本件原告植入骨板、骨釘為不爭之事實，致原告
    以植入手術之費用估算取出所需費用應無不當。
  疤痕結痂消除手術8,750 元：原告因本件事故造成左手上臂
    遺留手術疤痕，此有相片為證，而除去此疤痕須經五次手術
    ，每次手術之費用約為1,750 元，合計8,750 元（1750×5
    ），而此亦經長庚醫院皮膚科診斷估算需10,000元（參證十
    七），故原告之請求並未過當。
  工作損失50萬4,000 元：原告於93年12月5 日受傷至94年12
    月2 日骨折完全癒合，期間一年無法工作，而原告於民國93
    年度全年所得為504,000 元，此有原告93年度各類所得扣繳
    憑單為證（參證十）。
  勞動能力減損15萬元：原告自94年12月骨質長滿癒合開始復
    建，由原先無法提起東西至今可作文書工作及較輕便之維修
    工作，但大型機械泵浦仍無法維修，原告之手臂功能是否能
    恢復到百分之百仍在未定之天，然原告先請求勞動能力減損
    15萬元。
  撫慰金200 萬元：原告受傷之痛苦，開刀之痛苦，復建之痛
    苦，內心苦悶難解，且擔心無法復原至完好如初，無法提取
    重物，若遇緊急時連自救能力都有問題，成為別人的負擔托
    累，況且子女尚小，擔心未來無能力栽培教養。再者，受傷
    期間又需到警察局做筆錄，到鄉公所開協調會，帶傷找尋各
    項證據文件，身心備受煎熬，家庭所受之衝擊及家人精神之
    痛苦，除收入減少外，另需額外負擔醫療費用，門診交通費
    用，營養品等費用，整整一年沒有娛樂可言，其間往返長庚
    回診之交通奔波及家人陪同之時間浪費不計其數，而受傷後
    遺症一輩子之痛苦，長期的酸痛，造成工作的不方便，令人
    喪失自信，變得膽怯消極，不雅的疤痕，也常讓人誤解，心
    理的陰影，至今仍無法消除；行走時遇水溝蓋或人孔蓋會極
    力避開，不敢再走，開車時更會刻意的避開，因受傷而收入
    減少生活品質降低，行動無法像以前隨心所欲，必須顧慮左
    手是否能承受負荷，以致大型機械泵浦之維修工作被迫放棄
    ，損失難計，且公司因負責人受傷無法視事，所以人手不足
    ，差點倒閉，因此緊急增加人手，來維持公司運作，這又增
    加公司人事費用支出，94年約增加491,000 元，使得94年獲
    利銳減約短少510,000 元，致公司幾無盈餘，無股利可領，
    損失不貲，而此均為被告對公有設施未儘管理之責所致，原
    告請求2,000,000 元之撫慰金應無不當。
  (三)為此，依據國家賠償法第3 條之規定，請求被告應給付原告
    新台幣2,928,910 元，及自起訴狀繕本送達翌日起至清償日
    止按年息百分之五計算之利息。並陳明願供擔保請准宣告假
    執行。
二、被告則抗辯：
  (一)被告否認就位於台北縣成泰路1 段189 巷尾處之系爭排水溝
    溝蓋之公有公共設施或管理有欠缺，致原告手肱骨骨折之傷
    害，且否認原告所主張其係因跌入系爭排水溝溝底，造成手
    肱骨骨折之事實：系爭排水溝溝蓋係位於五股鄉○○村○○
    路○ 段189 巷21之3 號前，而原告於五股鄉公所調解時所提
    出之台北縣消防局救護送醫記錄表記載發生地點為「成泰路
    1 段187 巷內」，並非「189 巷」。故原告應提出其手肱骨
    骨折之傷害，確實係因成泰路1 段189 巷尾處之系爭排水溝
    溝蓋之公有公共設施設置或管理有欠缺所致之證據資料。
  (二)退萬步言，縱認被告應負賠償責任，惟原告請求損害賠償之
    範圍及金額於法尚有未合：
  醫療費用部分：原告所提出之長庚醫院醫療費用收據並未載
    明看診科別項目，礙難證明原告係因手肱骨骨折之傷害而支
    出醫療費用。
  看護費用部分：原告所提出之證明書，醫囑內容為「病人不
    宜負重6個月，病人骨折癒合需6個月，病人住院期間需人看
    護」，因「住院期間」之字跡歪斜，被告否認其內容之真實
    性。況縱其為真正，內容亦係記載「病人住院期間需人看護
    」，即93年12月5日住院，93年12月11日出院，共計6日需人
    看護，故原告請求6個月又6日之看護費用，非屬有據。
  骨板股釘取出及疤痕結痂消除之手術費用部分：原告所提出
    之證據無法證明其須有支出1 萬7,000 元作骨板股釘取出手
    術費用之必要，及5 次除去疤痕須支出8,750 元之事實。
  工作損失部分：被告否認原告主張自93年12月5 日受傷至94
    年12月2 日骨折痊癒期間1 年無法工作之事實。況原告自陳
    其為崴基企業有限公司之負責人，即屬於經理人，所從事應
    屬動腦等決策工作，並非執行動手之勞力工人，依一般社會
    之通常觀念，手肱骨骨折之傷害應無使其無法運作公司決策
    作業之虞。
  勞動能力減損部分：原告僅空言主張，並未舉證以實其說。
  精神慰撫金部分：原告請求精神慰撫金200 萬元，觀諸原告
    傷勢、資力、學經歷，且被告係屬公務機關，財產係屬所有
    百姓所有等情狀，顯屬過高。
  (三)再者，水溝蓋之用途並非作為路而供行人行走，原告任意行
    走於水溝蓋上，不慎跌入溝底造成其手肱骨骨折，顯對損害
    發生之原因與有過失，被告依法主張民法第217 條規定可過
    失相抵。
  (四)為此，請求駁回原告之訴。
三、兩造不爭執之事實：
  (一)原告於93年12月5 日晚上19時於台北縣五股鄉○○路○段受
    有左手肱骨骨折之傷害，並於同日19時19分許由台北縣消防
    局救護至林口長庚醫院就醫。
  (二)原告係49年5 月1 日出生，於93年12月5 日至林口長庚醫院
    住院，於93年12月7 日施行骨折復位固定手術，於93年12月
    11 日 出院。
四、本件爭點與本院判斷：
  (一)原告是否係於189巷底因排水溝蓋設置不當跌落排水溝底：
  查原告於93年12月5 日下午19時19分許因左手肱骨骨折而經
    台北縣消防局救護之地點，係位於原告於95年10月3 日所提
    出聲請狀所附位置圖標示為１０之地點（即台北縣五股鄉○○
    路○ 段221-3 號巷口前方），已據台北縣政府消防局出勤人
    員隊員表示該局94年1 月26日北消護字第0940002604號書函
    所載「本局水碓分隊曾於93年12月5 日19時19分，執行五股
    鄉○○路○ 段187 巷內之救護案件」，正確地點為「成泰路
    1 段221-3 巷」，有該局95年11月16日北消護字第09500307
    01號函1 件在卷可證。被告雖認：依原告繪現之現場圖函送
    台北縣消防局確認原告救護地點係誘導詢問云云，惟本院係
    將原告繪製之現場圖函請台北縣消防局執行救護人員確認，
    並未對台北縣消防局人員執行救護人員進行詢問，自不生誘
    導詢問之問題，且民事訴訟並無傳聞證據排除法則之適用，
    當事人以外之人訴訟外之陳述亦有證據能力，而台北縣消防
    局執行救護人員與兩造均無特別情誼或嫌隙，並無偏場任何
    一造當事人之必要，核其於訴訟外之陳述自屬可採。核被告
    此部分之抗辯，於法無據，不足採信。
  次查原告主張其係於成泰路1 段221-3 巷口前行走於排水溝
    蓋時掉落排水溝底，致受有左手肱骨骨折傷害之事實，係提
    出台北縣五股鄉德音村村長洪金龍出具之證明書、93年12月
    11 日 長庚紀念醫院診斷證明書各1 件、左手臂受傷後之照
    片4 件為證。其中五股鄉德音村村長於原告掉落排水溝底時
    並未在現場目擊，已據兩造所不爭執，則其所出具證明書之
    內容係轉載他人之陳述，尚難證明原告有掉落排水溝底之事
    實。又本院為期能還原案發當時之經過，函詢台北縣消防局
    其於執行救護時是否將原告從排水溝救出，及原告是否在未
    加溝蓋之排水溝旁等待救護，惟該局執行救護人員表示當時
    專注於原告急救處置，且夜色昏暗未注意到排水溝是否有加
    蓋，有該局96年5 月11日北消護字第0960014020號函1 件足
    憑。是原告就其主張掉落水溝底之事實，並無直接證明可以
    證明。惟本院斟酌常見之骨折發生原因為跌倒、車禍、或直
    接受力的意外傷害，原告骨折部分為左肱骨（位於左上臂）
    ，及原告於本件事故後（94年1 月2 日）所拍攝之現場照片
    顯示，成泰路1 段2 21-3巷口前仍有部分水溝蓋板蓋設不全
    等情狀，認原告未跌落排水溝底而有受左肱骨骨折，通常會
    伴隨手腕骨折、或左下臂有擦傷等傷，而跌落排水溝底造成
    左上臂肱骨骨折，並必會伴隨手腕骨折、或左下臂擦傷，因
    認原告主張其係掉落水溝底致受有左肱骨骨折之傷害，就上
    開各項間接事實觀之，已達優勢舉證責任之要求，而堪信為
    真實。
  按依國家賠償法第3 條第1 項請求損害賠償者，以該公共設
    施之設置或管理機關為賠償機關，復按公有公共設施因管理
    有欠缺，致人民生命、身體、或財產受損害者，國家應負損
    害賠償責任，國家賠償法第9 條第2 項、第3 條第1 項分別
    定有明文。查系爭排水溝及其排水溝蓋為公有公共設施，為
    被告所管理，因其管理有欠缺，而致原告落掉排水溝底致受
    有左肱骨骨折之傷害，有如前述，揆諸前揭法文，被告自為
    賠償義務機關甚明，原告依據前揭規定請求求被告損害賠償
    ，即屬於法有據。
  (二)原告請求被告賠償之各項損害部分：
  按國家不法侵害他人之身體或健康者，對於被害人因此喪失
    或減少勞動能力，或增加生活上之需要時，應負損害賠償責
    任；不法侵害他人之身體、健康、名譽、自由、信用、隱私
    、貞操，或不法侵害其他人格法益而情節重大者，被害人雖
    非財產上之損害，亦得請求賠償相當之金額，國家賠償法第
    5 條、民法第193 條第1 項、第195 條第1 項分別定有明文
    。茲將原告請求賠償之各項損害，析述如后。
  醫療費用8,560 元部分：查原告於附表所示之時間，支出如
    附表所示之醫療費用，總計為8,516 元之事實，已據提出醫
    療費用收據16件為證，自堪信為真實。被告雖抗辯：原告提
    出之醫療費用未標示科別，無法證明係因左肱骨骨折傷害之
    支出云云。惟查原告提出之醫療費用收據未標明科別者僅有
    附表一編號1 、3 、11所示之3 紙收據，其中編號1 係急診
    費用、編號3 係病房費及住院之部分負擔，編號11則係照X
    光之費用，均為治療左肱骨骨折所必要之費用。次查原告係
    自93年12月5 日住院，於同年月11日出院，有93年12月11日
    之長庚紀念醫院診斷證明書1 件在卷可證，編號2 係住院期
    間之醫療費用收據，其上記載科別代碼為35200 ，至於編號
    5 之收據係93年12月17日之醫療費用收據，為原告出院後首
    次回診之醫療費用，其上記載科別代碼為37250 ，則原告看
    診科別代碼為35200 、37250 ，及支出原因為照X 光之費用
    ，均係治療左肱骨骨折之費用，至為明確。核被告此部分之
    抗辯，顯屬不足採信。則原告請求醫療費用8,516 元，為有
    理由，逾此部分之請求，應係原告加總錯誤，不應准許。
  看護費24萬600 元部分：查原告自93年12月5 日起至長庚紀
    念醫院急診就醫，經手術及住院治療後於同年月11日出院，
    住院期間需他人全天侯照科其日常生活起居，出院後則可自
    行照料生活等情，有長庚紀念醫院96年1 月9 日（95）長庚
    院法字第1341號函1 件可證，則原告須人看護之期間僅為自
    93年12月5 日起至同年月11日出院止共計6 個全日。次查聘
    請看護全日之費用為2,100 元，有原告提出之病患服務人員
    酬勞及工說明表1 件足憑，又原告雖未實際聘請看護照顧，
    而係由親屬擔任看護工作，惟參酌最高法院89年台上字第17
    49號判決要旨所著「親屬間之看護，縱因出於親情而未支付
    該費用，然其所付出之勞力，顯非不能以金錢為評價，此種
    基於身份關係之恩惠，自不能加惠於加害人，而應比照一般
    看護情形，認被害人受有相當看護費之損害，命加害人賠償
    ，始符民法第193 條第2 項所定『增加生活上需要』之意旨
    」等語，則原告請求賠償賠償看護費1 萬2,600 元（計算式
    ：2100*6=1 2600） ，仍應予准許，逾前開應准許部分之看
    護費請求，原告並無僱請看護照顧之必要，自不應准許。
  骨板骨釘取出手術費用1 萬7,000 元：查原告於96年5 月21
    日之準備書狀自承主治醫院認取出骨板、骨釘有其危險性，
    而不建議原告進行上開手術，則骨板骨釘取出手術並非治療
    原告左肱骨骨折所必要之手術，縱原告不聽從醫師之建議而
    進行該項手術，致有手術費用之支出，亦難認係必要之醫療
    費用。因此，原告此部分之請求，顯屬無據，不應准許。
  疤痕結痂消除手術8,750 元：原告因本件事故造成左手上臂
    遺留手術疤痕，有相片4 件為證，且長庚紀念醫院96年5 月
    5 日出具之診斷證明書亦載明「病患（甲○○因肥厚性疤痕
    生，左上臂）於96年5 月5 日開始於本院接受治療，預計半
    年以上時間，醫療花費1 萬元整」等語，則原告請求被告賠
    償此部分之醫療費8,750 元用，為有理由，應予准許。
  喪失勞動能力損害50萬4,000 元：查原告因有肱骨骨折，出
    院後前3 個月不宜從事須負重之活動，依原告傷勢評估，大
    約有半年時間無法工作，有長庚紀念醫院96年1 月9 日（95
    ）長庚院法字第1341號函1 件在卷足憑，堪認原告因本件事
    故無法工作之期間為6 個月。次查原告91年度之薪資所得為
    50 萬4,000元，92年度之薪資所得為53萬703 元，93年度之
    薪資所得為50萬4,000 元，有原告提出之扣繳憑單3 件為證
    ，則原告請求按93年度薪資所得50萬4,000 元計算喪失勞動
    能力之損失，與前2 年度相較並無偏高之情形，核屬相當。
    據此計算，原告所得請求被告賠償喪失勞動能力之損害，應
    為25 萬2,000元（計算式： (504000/12)*6=252000） ，逾
    此部分之喪失勞動能力損害請求，原告未能舉證以實其說，
    不應准許。
  減少勞動能力損失15萬元部分：查原告有肱骨骨折處現已癒
    合，其肌力至少應可回復至受傷前之90% ，有長庚紀念醫院
    96年1 月9 日（95）長庚院法字第1341號函可稽。因此，原
    告左手臂之肌力有90% 確定並未減損，逾90% 部分究竟可回
    復至多少，則無積極之證據可以證明，核屬原告已證明有損
    害發生，但損害額無法證明或證明顯有重大困難，本院依據
    民事訴訟法第222 條第2 項規定，審酌上開各項證據，依自
    由心證認原告左臂肌力無法回復之損害應為5%。又原告係從
    事負責公司業務、工程設計、估價買賣、收送PUMP、安裝維
    修等工作，已據提出崴碁企業有限公司營業項目、營業流程
    及維修保養標準程序表1 件為證，則原告必須使用雙臂從事
    收送PUM P 與安裝維修等負重工作，至為明確。衡諸左臂之
    功能僅占雙臂整體之一半，左臂喪失5%之肌力，就雙臂整體
    而言僅係喪失2.5%之功能，因此，本院認定原告減損之勞動
    能力為2. 5% 。則原告所得請求自94年12月1 日起至109 年
    5 月1 日即屆滿60歲退休之日止之減少勞動能力損害，以每
    年喪失勞動能力1 萬2,600 元為基準【計算式：504000*2.5
    %=0000000 】，依霍夫曼式計算法扣除中間利息 (首期給付
     不 扣除中間利息)核 計其金額為13萬9,425 元【計算方式
    為： (12600X10.00000 000+(12600X0.00000000)X55)X0.00
    000000)=139424.0000000000 0 。其中10.000000 00為年別
    單利5%第14年霍夫曼累計係數，0.00000000為未滿一年日數
    折算年數之比例，0.00000000為年別單利5%第15 年 霍夫曼
    單期係數。採四捨五入，元以下進位】。逾此之請求，即屬
    無據，不應准許。
  慰撫金200 萬元部分：查原告因水溝蓋板設置不當致跌落水
    溝底，受有左上臂骨折之傷害，且肌力功能僅至少能回復90
    % 以上，無法100%回復，衡諸社會一般通念，其精神上應受
    有相當之痛苦，本院審酌原告之身分、地位、經濟狀況，及
    被告之資力等一切情況，因認原告請求被告賠償之慰撫金在
    30萬元之範圍內，核屬適當，逾此之請求，即屬過高，不應
    准許。
  被告雖抗辯：原告行走於排水溝蓋上，就損害發生之原因亦
    有過失云云。惟查設置排水溝蓋之目的即在避免行人行經排
    水溝上方時跌落排水溝內，行人行走於排水溝蓋上自無何過
    失可言。如設置之排水溝蓋無法保護行人跌落排水溝內，自
    應設置禁止通行之警示標誌，行人因違反警示標誌擅自行走
    於水溝蓋板上，始可謂行人亦有過失。查本件原告跌落排水
    溝底之位置，其旁並無任何禁止通行之警示標誌，有原告所
    提出之現場照片1 張足憑（即原證16編號10之照片），自難
    認原告行走於排水溝蓋上係屬與有過失。核被告此部分之抗
    辯，為無理由，不足採信。
  綜上所述，原告得請求被告賠償之各項金額總計為72萬1,29
    1 元（計算式：8516+12600+8750+252000+139425+300000=7
    21291） 。
五、從而，原告依據國家賠償法第3 條第1 項之規定，請求被告
    賠償72萬1,291 元，及自95年8 月19日即起訴狀繕本送達被
    告翌日起至清償日止按年息5%計算之利息，為有理由，應予
    准許，逾此之請求，即屬無據，應予駁回。又原告陳明願供
    擔保，聲請告假執行，就其勝訴部分核無不合，爰酌定相當
    擔保金額准許之，至於原告敗訴部分，其假執行之聲請亦失
    所附麗，應併予駁回。
六、結論：原告之訴為一部有理由，一部為無理由，依國家賠償
    法第12條、民事訴訟法第79條、第390 條第2 項，判決如主
    文。
中　　華　　民　　國　　96　　年　　7 　　月　　12　　日
                  民事第三庭    法　官　何君豪
以上正本係照原本作成
如對本判決上訴，須於判決送達後20日內向本院提出上訴狀
中　　華　　民　　國　　96　　年　　7 　　月　　12　　日
                                書記官　蕭興南
